最高法院刑事判決　　　　　　　　　　　　　　　八十七年度台上字第三八四○號
　　上　訴　人　乙○○
　　　　　　　　甲○○
右上訴人等因殺人案件，不服台灣高等法院中華民國八十七年七月二十三日第二審更
審判決（八十七年度上更(二)字第一九二號，起訴案號：台灣板橋地方法院檢察署八十
五年度偵字第一○○一三、一二○二五號），提起上訴，本院判決如左：
    主  文
上訴駁回。
    理  由
按刑事訴訟法第三百七十七條規定，上訴於第三審法院，非以判決違背法令為理由，
不得為之。是提起第三審上訴，應以原判決違背法令為理由，係屬法定要件。如果上
訴理由狀並未依據卷內訴訟資料，具體指摘原判決不適用何種法則或如何適用不當，
或所指摘原判決違法情事，顯與法律規定得為第三審上訴理由之違法情形，不相適合
時，均應認其上訴為違背法律上之程式，予以駁回。本件原判決認定因被害人蔡正彥
要求力行市場之董事長張慶祥另覓場所接用該市場所需之水電，引起張慶祥之不滿，
乃與上訴人乙○○、甲○○及蔡銘煌、陳啟明、杜順龍（以上三人均經判決確定）共
同謀議殺害蔡正彥。由張慶祥主導分工及任務分配，乙○○、甲○○負責監視蔡正彥
之行蹤，陳啟明、蔡銘煌負責下手殺人，甲○○另與杜順龍負責接應及湮滅作案工具
，並由乙○○提供其所有之開山刀二把，甲○○提供其所有之安全帽二頂、頭套二付
及其所有之輕型機車一部為作案工具。而於民國八十四年十二月二日上午六時四十五
分許，依原定計畫，由陳啟明、蔡銘煌分持開山刀，在三重市○○路○段五十巷十九
之一號福德宮前，砍殺蔡正彥。雖經附近居民鄭金龍、余永清將蔡正彥送醫急救，終
因頭部及下肢砍割傷骨折、顱內出血，不治死亡等情。已敘明係依據共犯張慶祥及同
案被告陳啟明、蔡銘煌、與上訴人甲○○等人分別於警訊時及偵查中自白甚詳，彼等
供詞相互符合，核與證人鄭金龍於警訊時供證相符，復有蔡銘煌作案所戴之安全帽扣
環護套一個掉落現場扣案可稽。被害人蔡正彥係遭同案被告陳啟明、蔡銘煌持刀砍殺
，送醫不治死亡，亦經台灣板橋地方法院檢察署檢察官督同法醫相驗屍體屬實，有勘
驗筆錄，相驗屍體證明書、驗斷書附卷可證，及馬偕紀念醫院出具診斷證明書可憑。
而開山刀係屬鋒利、危險之兇器，持以對人之要害部位砍殺，足以致人於死，朝其他
部位砍殺，亦會造成大量流血，足以奪人生命，乃眾所周知之事實。而人之頭部為人
體之要害，同案被告陳啟明、蔡銘煌分持開山刀朝被害人之腿部及頭部揮砍，致使被
害人頭部所受重創深及顱骨，並使顱骨骨折，足見其等下手之重，用力之猛，殺意甚
堅，非單純拉扯、教訓或警告之傷害。又台北縣警察局蘆洲分局聲請台灣板橋地方法
院檢察署檢察官核發通訊監查書，監聽張慶祥所使用之000000000號行動電
話，於八十四年十一月二十七日下午五時五十八分三十秒，撥打0000000號力
行市場電話予乙○○之對話。其中張慶祥一再詢問乙○○被害人蔡正彥之生活習慣，
並提及要開車衝撞蔡正彥，及指示除掉蔡正彥等語，乙○○並於電話中應允辦理，有
監聽內容譯文一份在卷可查。第一審法院亦當庭播放監聽錄音帶內容，核與譯文內容
相符。乙○○亦不否認錄音帶之內容為其與張慶祥之通話，且乙○○於陳啟明、蔡銘
煌下手得逞後，迅即駕駛上開廂型汽車前往三重市○○路○段十五號二樓接應，載陳
啟明、蔡銘煌及血衣、兇刀至雅莊汽車旅館，亦據乙○○於警訊中坦承屬實，足認乙
○○確有參與共謀殺害被害人之犯行至明。至張慶祥、陳啟明、蔡銘煌、乙○○、甲
○○、杜順龍先後於警訊、偵查中所供要「教訓」蔡正彥或讓他「驚一下」等語，是
否以重傷或傷害之犯意聯絡而各自分擔行為之一部一節，經查杜順龍於八十五年五月
十六日警訊第二次調查筆錄中曾供稱：「約八十四年十一月廿四日、廿五日左右，我
前往三重力行路十五號二樓菜市場籌備辦公室內，裡面有張慶祥、乙○○、蔡銘煌、
甲○○等人正在商議要如何殺死蔡正彥。」、「張慶祥等人商議要殺死蔡正彥必需要
用刀子，不要用槍，因為用槍警方會查緝很緊。」，而張慶祥於案發亦曾以其行動電
話，撥打力行市場電話予乙○○，一再詢問乙○○被害人蔡正彥之生活習慣，並提及
要開車衝撞蔡正彥，及指示除掉蔡正彥等語，乙○○亦坦承錄音帶之通話為真正。且
陳啟明亦供稱：「行兇所用開山刀兩把是乙○○提供，機車、安全帽、蒙面頭套是甲
○○、蔡銘煌提供」。足見彼等事前均有殺害被害人蔡正彥之犯意聯絡，而有行為分
擔，故陳啟明、蔡銘煌二人殺害蔡正彥之行為，應為乙○○、甲○○參與共謀而為之
甚明。自無犯行超過事前謀議之犯意。為其所憑之證據及其認定之理由。並以乙○○
、甲○○均否認有共同殺人犯行，乙○○辯稱：伊事前根本不知張慶祥要殺害蔡正彥
，亦未獲張慶祥之指示，且未參與殺人，沒有殺人之認識與犯意云云。甲○○所辯：
伊只聽到張慶祥說蔡正彥要斷水斷電，斷絕生路，不意思，要教訓他，伊未參與殺
人等語。為不可採取，於理由內詳予指駁說明。核上訴人等人所為應成立刑法第二百
七十一條第一項之共同殺人罪刑，因而維持第一審關於此部分之判決，駁回上訴人及
檢察官在第二審之上訴，所為論斷，與卷內證據資料相符，並無何違法情形存在。乙
○○上訴意旨略以：(一)開山刀並非其所有並提供予陳啟明，平日存放在市場辦公室，
任何人可取用，原判決未調查審酌，自有應調查之證據未予調查之違法。(二)從張慶祥
、陳啟明、蔡銘煌等人之供述可知其並未監視被害人之行動，亦無接應其等逃逸之故
意，原判決對此有利於上訴人之證據，並未敘明其不採取之理由，有判決不備理由之
違法。(三)依陳啟明、蔡銘煌二人所供係先下手砍殺被害人之腿部，於遭抵抗後始轉而
砍中頭部，原判決僅以亂刀砍殺認定上訴人等之犯罪事實，置陳、蔡二人下手之方式
顯示出由傷害犯意臨時改變為殺人犯意之事實於不顧，難認適法。(四)上訴人及共同被
告於警、偵訊時所供僅提及要給被害人教訓，均無自白欲殺害被害人，原判決僅憑杜
順龍警訊部分有殺死之字眼，即認有殺人之故意，卻忽略同一警訊筆錄要如何教訓蔡
正彥，顯有認定事實與證據不相符之違法。而原判決卻就陳、蔡二人超出犯意部分令
上訴人等負責，亦有理由不備之違誤。(五)原判決徒以開山刀之鋒利，而令上訴人負殺
人罪責，不問行為人主觀之犯意如何，且認定以開山刀砍殺人體非要害部位，亦屬殺
人之犯意，全係倒果為因之推理。(六)持刀意在教訓使之受傷害，究屬不法之行為，故
事前安排以防被查獲，乃屬人情之常。自不能僅因有此行為，即論斷持刀傷人之行為
，必基於殺人意思為之。原判決之認定上訴人等有殺人之犯意，有違經驗法則。甲○
○上訴意旨略以：(一)依杜龍順於警訊時所供，參與殺人謀議者尚有張四猛及林玉森二
人，原判決對此部分未予查證，置而不論，卻又依其供述而採為論罪之證據，致認定
之事實與所採之證據不符，有理由矛盾之違法。(二)依上訴人及共犯所供僅有教訓、驚
一下及讓他住院等語，顯然上訴人等僅有傷害或重傷害之故意，而無殺人犯意之謀議
。陳啟明、蔡銘煌二人殺死蔡正彥，已超出原謀議之範圍，原判決依殺人罪論處上訴
人罪刑，自非適法。(三)杜順龍於偵審中之供證前後不一，原判決未傳訊其他被告查證
，遽依該警訊筆錄作為論罪之證據，自屬違法等語。惟查共犯張張慶祥、甲○○、陳
啟明、蔡銘煌已明確供稱開山刀係由乙○○提供，並監視被害人之行蹤，事實已明確
，原判決採為論罪依據，即無違法可言。原判決已詳述上訴人等共同謀議殺死被害人
之理由，而共犯蔡慶祥於警訊時亦分別供稱：蔡正彥又來我公司找公司總經理林嘉葆
稱限你們一週內改善，否則將斷其水電等語，致使我對其產生不滿，才會教唆他人持
刀殺死他等語（見偵查卷第一宗第九頁背面），雖亦稱「最少也要他去住院」云云，
其意當指即使未能殺死被害人，亦要其受傷住院而言，顯然彼等共同謀議之行為，非
僅在傷害或重傷害而已。故陳啟明、蔡銘煌二人之行為難認已超出原先之犯意。則下
手實施殺人行為之陳啟明、蔡銘煌二人於行兇之際，砍殺之部位何者為先或後，與犯
罪之成立無關。且原判決已詳述下手實施犯罪者，具有殺人犯意，因而論處上訴人等
殺人罪刑，即無不合。林玉森並未參與本件犯罪，業經檢察官不起訴處分確定。原判
決既未認定張四猛參與犯罪，自無傳喚其他被告調查之必要。此外，上訴意旨未依據
卷內訴訟資料，對原判決究竟如何不適用法則或適用不當，為具體之指摘，徒憑己見
，就原判決已說明事項，或屬原審採證認事職權之適法行使，任意指摘為違法，且為
單純事實之爭執，均不得據為第三審上訴之合法理由。其上訴違背法律上之程式，應
予駁回。
據上論結，應依刑事訴訟法第三百九十五條前段，判決如主文。
中      華      民      國    八十七    年     十一     月     十一     日
                              最高法院刑事第九庭
                                  審判長法官  吳  雄  銘
                                        法官  池  啟  明
                                        法官  石  木  欽
                                        法官  王  憲  義
                                        法官  陳  正  庸
      右正本證明與原本無異
                                              書  記  官
中      華      民      國    八十七    年     十一     月     十三     日
